【裁判字號】    89,上,594
【裁判日期】    900619
【裁判案由】    確認債權不存在等
【裁判全文】
台灣高等法院民事判決  八十九年度上字第五九四號
    上  訴  人  丙○○
                乙○○○
    被  上訴人  甲○○
右當事人間請求確認債權不存在等事件，上訴人對於中華民國八十九年二月十七日臺
灣士林地方法院八十八年度訴字第八三○號第一審判決提起上訴，本院判決如左：
    主    文
上訴駁回。
第二審訴訟費用由上訴人負擔。
    事    實
甲、上訴人方面：
壹、聲明：
一、原判決廢棄。
二、右廢棄部分，確認被上訴人就其持有上訴人簽發如附表所示本票及借據各一紙（
    下稱系爭本票及借據），新台幣（下同）三百五十萬元，其中一百五十萬元之票
    據債權及借款債權對上訴人不存在。
三、確認被上訴人就坐落台北市○○區○○段四小段五六地號土地及其上建號七六三
    號即門牌號碼台北市○○區○○路三○四號五樓之建物（下稱內湖房地）為共同
    擔保物，於民國八十七年五月二十七日所登記之本金最高限額四百二十萬元之抵
    押權（下稱系爭抵押權），權利範圍三百五十萬元，其中之一百五十萬元之抵押
    權對上訴人不存在。
貳、陳述：除引用原判決書之記載外，補稱略以：
一、上訴人以總價四百零一萬五千元將其所有台北市○○路○段六二六號七樓之二建
    物（下稱八德房地）出售予被上訴人，登記為其之子梁永輝所有，以抵償積欠被
    上訴人之三百五十萬元，惟被上訴人僅代償該八德房地之銀行貸款二百四十四萬
    零六百四十元及給付土地增值稅一萬五千七百一十一元、契稅二萬零七百六十元
    、房屋稅五百二十八元、地價稅二千零十一元，代書費三萬三千二百三十六元、
    管理費一千四百四十六元，尚有餘款一百五十萬六百六十八元未付，上訴人以之
    抵償積欠被上訴人之上開款項，並無不合。
二、被上訴人匯款予訴外人劉麗秀，係雙方簽六合彩所生，與上訴人無關。又被上訴
    人雖於八十七年七月二十一日存現金十四萬元入上訴人帳戶，惟無法證明係用以
    支付八德路房地之價款。
參、證據：除援用原審所提證據外，聲請訊問證人劉麗秀。
乙、被上訴人方面：
壹、聲明：駁回上訴。
貳、陳述：除引用原判決書之記載外，補稱略以：
一、上訴人於八十七年五月二十七日提供系爭內湖房地設定系爭抵押權，向被上訴人
    借款三百五十萬元，該借款被上訴人已全數交付上訴人。
二、八德房地係被上訴人之子梁永輝向上訴人所購，與本件借款無關，且價金均已付
    清，上訴人亦將房地交付，梁永輝並於八十七年九月十七日將戶籍遷入。
三、除本件借款外，上訴人尚積欠被上訴人會款、票款，上訴人若要以八德房地價款
    抵償欠款，應先就前開借款為之，而非本件有系爭抵押權擔保之借款債權。
參、證據：除援用原審所提證據外，補提臺灣士林地方法院內湖簡易庭八十八年度湖
    簡字第三六五號宣示判決筆錄、民事判決確定證明書、公證書、買賣所有權移轉
    契約書、土地登記謄本、戶口名簿、存款存摺、契稅繳款書、土地增值稅繳款書
    、支票為證。
    ．理    由
一、上訴人主張：伊於八十七年五月二十七日向被上訴人借款三百五十萬元，並簽發
    如附表所示本票及借據交被上訴人收執，復提供內湖房地設定本金最高限額四百
    二十萬元之系爭抵押權予被上訴人。同年七月二十三日伊以總價四百零一萬五千
    元將另筆八德房地出售予被上訴人，惟被上訴人僅代償該八德房地之銀行貸款二
    百四十四萬零六百四十元及給付土地增值稅一萬五千七百一十一元、契稅二萬零
    七百六十元、房屋稅五百二十八元、地價稅二千零十一元，代書費三萬三千二百
    三十六元、管理費一千四百四十六元，尚有餘款一百五十萬六百六十八元未付，
    伊乃主張就被上訴人上開未給付之買賣價金中之一百五十萬元與伊積欠被上訴人
    三百五十萬元之借款抵銷等情，爰求為(一)確認被上訴人就其持有伊簽發如附表所
    示本票及借據各一紙，面額三百五十萬元中一百五十萬元之票據債權及借款債權
    對伊不存在。(二)確認被上訴人就系爭抵押權權利範圍三百五十萬元中之一百五十
    萬元之抵押權對伊不存在之判決。
二、被上訴人則以：上訴人於八十七年五月二十七日提供內湖房地設定系爭抵押權，
    向伊借款三百五十萬元，伊已將上開借款全數交付上訴人。而八德房地係伊之子
    梁永輝向上訴人所購，與本件借款無關，況買賣價金已付清，房地亦已交付，梁
    永輝並於八十七年九月十七日將戶籍遷入。又上訴人除本件借款外，尚積欠伊數
    筆會款、票款，故縱如上訴人所言，八德房地價款尚未付清，亦應先與無抵押權
    擔保之會款、票款抵銷，而非與本件有系爭抵押權擔保之三百五十萬元借款債權
    為抵銷等語，資為抗辯。
三、經查，上訴人於八十七年五月二十七日以系爭內湖房地為擔保，向被上訴人借款
    三百五十萬元，並設定本金最高限額四百二十萬元之系爭抵押權，該三百五十萬
    元之借款，先由被上訴人給付現金三百萬元，用以代償內湖房地積欠大眾商業銀
    行股份有限公司之貸款及利息二百八十餘萬元，餘十餘萬元現金交上訴人收受，
    另五十萬元，則由被上訴人扣除會款六萬元後，簽發面額四十四萬元支票交上訴
    人收執，上訴人並簽發面額三百五十萬元本票及領款收據交被上訴人，嗣四十四
    萬元支票亦經上訴人兌領。兩造並約定該三百五十萬元借款應於八十七年十一月
    二十六日清償，詎屆期上訴人未為清償，被上訴人乃向原審法院聲請拍賣系爭內
    湖房地以資受償，業經原法院以八十八年度拍字第一四０八號裁定予以准許。另
    上訴人於八十七年八月十一日以買賣為原因，將八德路房地移轉登記予被上訴人
    之子梁永輝，梁永輝並於八十七年九月十七日將戶籍遷入等事實，為兩造所不爭
    執（見原審卷七０頁、本院卷九一頁），並經證人即代書王美津證述在卷（見原
    審卷七一頁）復有本票、借據、原法院八十八年度拍字第一四０八號裁定、抵押
    權設定契約書、他項權利證明書、領款收據、抵押權塗銷同意書、土地登記簿謄
    本、所有權移轉契約書、戶口名簿、台北市內湖區農會八十八年十月十二日北市
    農信字第一二六號函檢附存款條及支票為證（見原審卷一一─一五、二五─三二
    、三九─四五、六五、六六頁），並經本院調閱八十八年度拍字第一四０八號拍
    賣抵押物卷屬實，自堪信為真實。茲應審究者為上訴人出售八德房地是否用以抵
    償本件借款？該八德房地買賣價款是否已付清？查：
  (一)本件上訴人原起訴主張系爭三百五十萬元之借款，因被上訴人未交付而不生效力
    ，訴請確認三百五十萬元債權不存在，八十八年九月二十三日則改稱三百五十萬
    元係賭債非借款，同年十二月四日又改稱以出售八德房地價款抵償本件借款中之
    一百五十萬元，並減縮聲明，訴請確認一百五十萬元債權不存在，先後陳述不一
    ，其主張已難採信。
  (二)八德房地係被上訴人之子梁永輝於八十七年八月十一日以總價四百零一萬五千元
    向上訴人所購，有公證書、買賣所有權契約書及土地登記簿謄本在卷可按（見本
    院卷五六、五七、五七之一、六六、六七頁），是本件買賣係存在上訴人與梁永
    輝間，與被上訴人無涉，上訴人主張以此價款抵償積欠被上訴人之借款，已屬無
    據。縱認八德房地係被上訴人所購，登記為梁永輝名義，惟該買賣價款已於八十
    七年八月十四日由梁永輝自台北市內湖區農會匯款二百四十四萬零六百四十元至
    上訴人於安泰銀行民生分行00000000000000帳號，以代上訴人清
    償貸款，另給付土地地增值稅一萬五千七百一十一元、契稅二萬零七百六十元、
    房屋稅五百二十八元、地價稅二千零十一元，代書費三萬三千二百三十六元、管
    理費一千四百四十六元，共給付二百五十一萬四千三百三十二元等事實，為上訴
    人所不爭執（見本院卷九四、九九、一七九頁），並有清償房貸之匯款申請書、
    契稅及土地增值稅繳款書影本一紙可據（見原審卷八○頁、本院卷六五、七五頁
    ），此部分之事實，堪信為真實。
  (三)被上訴人於八十七年七月二十日匯款十四萬元至被上訴人乙○○○於內湖農會潭
    美分部之支票帳號一一—一○○三六三—四號帳戶內，代梁永輝給付買賣價金，
    有台北市內湖區農會八十九年十二月七日北市內農信字第一五四號函、支票存款
    送款簿、存款歷史交易明細表影本各一紙可據（見本院卷一○九、一一二之一、
    一一三頁），上訴人對被上訴人匯款十四萬元至乙○○○帳戶乙節亦不爭執，惟
    未說明收受該款之原因，僅空言辯稱：被上訴人未舉證證明係用以交付八德房地
    價款云云，自不足採信。
  (四)八十七年七月二十日被上訴人依上訴人指示，匯十六萬零七百元至劉麗秀於汐止
    農會橫科分部00000000000帳戶，代梁永輝給付買賣價金，有台北市
    內湖區農會八十九年十二月七日北市內農信字第一五四號函及匯款申請書影本各
    一紙可證（見本院卷一○九—一一○頁），並經證人劉麗秀到庭證稱：「（提示
    本院卷一一○頁匯款單，問有無收到該筆款項？）有。八十七年間我標了一個會
    ，金額總共五十萬元，乙○○○說需錢，要向我借款五十萬元，我借給他五十萬
    元並約定借款期間一個月，嗣後乙○○○在一個月內陸續匯款還我，差額的零錢
    則用現金還我。甲○○匯給我的十六萬零七百元，就是該借款五十萬元中的一部
    份，但當時我不知道是何人匯給我的，．．．我沒有與被上訴人有金錢往來」等
    語明確（見本院卷一五六頁），亦堪信為真正，故被上訴人如同意以三百五十萬
    元借款中之一百五十萬與八德房地價款相抵，即無依上訴人指示代梁永輝匯款至
    證人劉麗秀帳戶之理，是上訴人主張此為被上訴人與證人劉麗秀金錢往來，與八
    德房地買賣價款無關云云，亦難採信。
  (五)梁永輝分別於八十七年七月二十日起至同年八月十九日給付上訴人九萬元、十六
    萬元、三十萬元、六十九萬一千八百九十八元，有存摺在卷可按，上訴人雖辯稱
    ：未收受該款云云，然查，上訴人未曾訴請梁永輝或被上訴人給付該買賣價金，
    且於被上訴人以上訴人屆期未清償三百五十萬元借款，於八十八年五月聲請拍賣
    系爭內湖房地，經原法院以八十八年度拍字第一四○八號准予拍賣，於同年七月
    一日提起抗告時，亦係以被上訴人未實際交付三百五十萬元，該借款債權並不存
    在為由，並未主張以八德房地之買賣價款抵償，業經本院調閱上開拍賣抵押物卷
    屬實，故如八德房地之價款尚未付清，或以出售八德房地之價款抵付積欠被上訴
    人之三百五十萬元之借款，抗告人豈有不於抗告狀中主張之理。又上訴人尚積欠
    被上訴人會款五十四萬元、票款三十六萬元、二十五萬元，有原法院八十八年度
    湖簡字第三六五號、八十八年度票字第三九六七號、本院八十八年度抗字第四一
    二九號裁定正本及支票影本在卷可憑（見本院卷三八─四三、八四頁），是被上
    訴人如同意以上訴人積欠之款項扺付買賣價款，亦應先與上開無抵押權擔保之會
    款、票款抵銷，而非與本件有系爭抵押權擔保之三百五十萬元借款債權為抵銷之
    理。況如買賣價款未付清，上訴人焉有將房地交付之理？是上訴人主張伊將八德
    房地移轉登記予被上訴人之子梁永輝，係用以抵償所積欠被上訴人之三百五十萬
    元中之一百五十萬元債務云云，尚難採信。
四、綜上所論，上訴人以系爭內湖房地設定系爭抵押權予被上訴人，並向被上訴人借
    得三百五十萬元迄未償還，而八德房地係被上訴人之子梁永輝另行支付價款向上
    訴人所購，已如前述，從而，上訴人訴請確認被上訴人就其持有上訴人簽發如附
    件所示之本票及借據各一紙，三百五十萬元中之一百五十萬元之票據債權及借款
    債權不存在，及確認被上訴人就系爭內湖房地之系爭抵押權，其權利範圍三百五
    十萬元中之一百五十萬元之抵押權對上訴人不存在，為無理由，不應准許。原審
    為上訴人敗訴之判決，並無不合。上訴意旨指摘原判決不當，求予廢棄改判，為
    無理由，應予駁回。
五、兩造其餘之攻擊、防禦方法與判決結果無涉，爰不一一論述，併此明。
六、據上論結，本件上訴為無理由，依民事訴訟法第四百四十九條第一項、第七十八
    條，判決如主文。
中      華      民      國    九十      年      六      月     十九     日
                                        民事第十四庭
                                            審判長法  官  張  劍  男
                                                  法  官  蘇  芹  英
                                                  法  官  蔡  芳  齡
右正本係照原本作成。
如不服本判決，應於收受送達後二十日內向本院提出上訴書狀，其未表明上訴理由者
，應於提出上訴後二十日內向本院補提理由書狀（均須按他造當事人之人數附繕本）
上訴時應提出委任律師或具有律師資格之人之委任狀；委任有律師資格者，另應附具
律師及格證書及釋明委任人與受任人有民事訴訟法第四百六十六條之一第一項但書或
第二項（詳附註）所定關係之釋明文書影本。
中      華      民      國    九十      年      六      月    二十一    日
                                                  書記官  蔡  錦  輝
附註：
民事訴訟法第四百六十六條之一（第一項、第二項）：
對於第二審判決上訴，上訴人應委任律師為訴訟代理人。但上訴人或其法定代理人具
有律師資格者，不在此限。
上訴人之配偶、三親等內之血親、二親等內之姻親，或上訴人為法人、中央或地方機
關時，其所屬專任人員具有律師資格並經法院認為適當者，亦得為第三審訴訟代理人
。


司法院資訊處製作；財團法人民間司法改革基金會備份。
